臺灣高等法院刑事判決　　　　　　　 100年度上訴字第2023號
上　訴　人　臺灣板橋地方法院檢察署檢察官
上　訴　人
即　被　告　孫忠 (起訴書及.
指定辯護人　本院公設辯護人王永炫
被　　　告　孫門 (起訴書及.
上列上訴人因被告違反槍砲彈藥刀械管制條例等案件，不服臺灣
板橋地方法院99年度訴字第1813號，中華民國99年12月7日、100
年5月3日第一審判決 (起訴案號：臺灣板橋地方法院檢察署99年
度偵字第11310、13905號)，提起上訴，本院判決如下：
    主  文
上訴駁回。
    事  實
孫忠於民國93年1、2月間某日，在臺北縣土城市 (現改制為新
北市土城區，下同)延安39巷2號5樓住處，以新臺幣5,000元之價
格，向姓名、年籍不詳，綽號「阿賢」之男子，購得由仿FN廠半
自動手槍製造之金屬玩具槍枝，換裝土造金屬槍管改造而成，可
發射金屬或子彈而具有殺傷力之改造手槍1支 (含彈匣1個，槍枝
管制編號：0000000000號)，未經許可而持有之。嗣於93年4 月9
日，孫忠與胞弟孫門一同欲前往臺北縣土城市○○路○ 段20
巷l弄6號3 樓之林鈞平住處打麻將，孫忠因未攜帶隨身皮包，
乃先在臺北縣板橋市(現改制為新北市板橋區○○○路某車行將上
開改造手槍藏放在孫門的黑色手提包。嗣於同日晚上11時許，
員警因在林鈞平住處樓下緝獲通緝犯陳銘德，乃帶同陳銘德上3
樓並在門外敲門，孫門見狀即從後陽台窗戶將其藏放有上開槍
枝之黑色手提包往樓下丟棄，嗣仍為警在1 樓防火巷查獲該黑色
手提包，並於黑色手提包內起獲上開改造手槍1 支。因孫忠斯
時正值假釋期間，惟恐假釋遭撤銷，竟央求在場之胞弟孫門為
其扛罪，孫門遂於93年4 月10日接受臺北市政府警察局士林分
局員警詢問，及翌日移送臺灣板橋地方法院檢察署接受檢察官訊
問時，頂替孫忠，自承上開改造手槍及子彈為其受他人所託而
寄藏，以掩飾孫忠之犯行 (孫門所涉意圖使犯人隱避而頂替
罪部分，經原審判決有罪確定) 。迄孫門於臺灣板橋地方法院
檢察署檢察官於99年4月8日訊問時，供述該槍枝係孫忠所有，
始查知上情。
    理  由
壹、有罪(即被告孫忠上訴)部分
一、證據能力部分
  (一)同案被告孫門，於偵查中以證人身分，向檢察官所為之陳
    述，經依法具結，檢察官亦無違法取供之情形，查無「顯有
    不可信之情況」；且上訴人即被告孫忠及其辯護人於原審
    及本院審理中，均未聲請傳喚，顯已放棄詰問權之行使，並
    無不當剝奪被告、辯護人詰問權之情事，自得採為證據。
  (二)內政部警政署刑事警察局(下稱刑事警察局)93年 4月20日刑
    鑑字第0930081072號槍彈鑑驗書，係臺北市政府警察局士林
    分局依檢察機關概括授權而委託該鑑定單位行鑑定職務所出
    具之書面鑑定報告，與檢察官選任或囑託為鑑定者，性質上
    並無差異，依刑事訴訟法第206條規定，具有證據能力(最高
    法院96年度台上字第2860號判決意旨參照)。
  (三)其餘資以認定被告孫忠犯罪事實之非供述證據(詳後述)，
    亦查無違反法定程序取得之情形，依刑事訴訟法第158條之4
    反面規定，亦具證據能力。
二、被告孫忠經合法傳喚未到庭。惟上開犯罪事實，業據其於
    檢察官偵查及原審審理中坦承不諱，核與孫門於檢察官偵
    查中證述情節相符 (詳臺灣板橋地方法院檢察署99年度偵字
    第11310號卷《下稱偵卷》第49-50、57頁) ；而扣案之改造
    手槍 1支，經送刑事警察局以性能檢驗法鑑定結果，認係由
    仿FN廠半自動手槍製造之金屬玩具手槍，換裝土造金屬槍管
    而成之改造手槍，雖彈匣欠缺頂彈上座，惟不影響槍枝正常
    擊發功能，可供發射彈丸使用，認具殺傷力，有該局93年4
    月20日刑鑑字第0930081072號槍彈鑑定書附卷可參 (詳偵卷
    第41頁)。此外，復有搜索扣押筆錄、查獲手槍照片在卷(詳
    偵字卷第27-30頁)及上開手槍扣案可資佐證，堪信被告孫
    忠自白與事實相符。事證明確，被告孫忠犯行洵堪認定，
    應依法論科。
三、被告孫忠行為後，刑法業於94年2月2日修正公布，95年 7
    月1 日起施行。按行為後法律有變更者，適用行為時之法律
    ，但行為後之法律有利於行為人者，適用最有利於行為人之
    法律，修正後刑法第2條第1項定有明文。此條規定係規範行
    為後法律變更所生新舊法律比較適用之準據法，本身尚無新
    舊法比較之問題，於新法施行後，應一律適用新法第2條第1
    項之規定，為「從舊從輕」之比較。修正前槍砲彈藥刀械管
    制條例第11條第 4項，法定刑罰金部分，依修正後刑法第33
    條第5款之規定，最低額為新臺幣1,000元，惟依被告行為時
    之刑法第33條第 5款規定，罰金之最低額僅新臺幣30元。比
    較修正前後之刑罰法律，適用修正後之規定，對被告顯未有
    利，自應適用修正前刑法之相關規定。又被告孫忠犯罪後
    ，槍砲彈藥刀械管制條例業於94年 1月26日修正公布，並於
    同年月28日施行，修正前之該條例第11條第 4項法定刑原規
    定為 1年以上7年以下有期徒刑，併科新臺幣700萬元以下罰
    金，修正後之該條例則刪除第11條規定，並將原第11條第 4
    項規定移至第8條第4項，法定刑則提高為 3年以上10年以下
    有期徒刑，併科新臺幣 700萬元以下罰金。是被告孫忠犯
    罪後法律已有變更，比較新舊法之結果，以修正前之規定較
    有利於被告，依刑法第2條第1項前段規定，應適用最有利於
    被告之法律即修正前之槍砲彈藥刀械管制條例第11條第 4項
    規定。
四、核被告孫忠所為，係犯修正前槍砲彈藥刀械管制條例第11
    條第 4項之未經許可持有可發射金屬或子彈具有殺傷力之槍
    枝罪。
五、原審認被告孫忠部分罪證明確，適用修正前槍砲彈藥刀械
    管制條例第11條第4項，刑法第11條前段、第2條第1 項、第
    42條第3項、第38條第1項第1 款規定，審酌被告孫忠於假
    釋期間竟再犯本案，及其素行狀況、犯罪動機、手段、目的
    、持有槍枝行為對社會治安之危害，及其犯罪後態度等一切
    情狀，量處有期徒刑2 年，併科罰金新臺幣10萬元。並說明
    刑法第42條規定之罰金刑易服勞役折算標準，業於94年2月2
    日修正公布，並於95年7月1日施行，依被告行為時之修正前
    刑法第42條第2 項前段規定，應以銀元100元至300元，即新
    臺幣300元至900元折算1日；惟依修正後刑法第42條第3項前
    段規，應以新臺幣1,000元、2,000元或3,000元折算1日，比
    較修正前後之易服勞役折算標準，以修正後之規定，較有利
    於被告孫忠(最高法院95年第8次刑事庭會議決議意旨參照
    )，依刑法第2條第1 項但書規定，適用修正後之刑法第42條
    第3 項前段規定，諭知易服勞役之折算標準。另敘明扣案之
    改造手槍1支(含彈匣1個，槍枝管制編號：0000000000號)，
    係違禁物，應依刑法第38條第1項第1款規定宣告沒收。另扣
    案之土造子彈1 顆，經鑑定結果，認不具殺傷力，不予宣告
    沒收。其認事用法，核無違誤，量刑尚稱允當。
六、被告孫忠上訴意旨稱：伊購買手槍後，未曾擊發，是否確
    實有殺傷力，非屬無疑，且本案扣案之手槍原為金屬玩具槍
    枝，換裝土造金屬槍管而成之改造手槍，僅憑刑事警察局泛
    言「可供發射彈丸使用，認具殺傷力」，尚無法推論其具有
    殺傷力云云。惟按，槍枝之鑑定，非必以試射為唯一之鑑驗
    方法，如依「性能檢驗法」實際操作送鑑槍枝之機械結構與
    功能，經檢測後認其結構完整且擊發功能良好正常，可供擊
    發適用子彈使用，而為具殺傷力之研判，茍非其鑑定有未盡
    確實或欠缺完備情事，即不得以未經實彈射擊鑑測 (動能測
    試)，遽認其鑑定結果為不可採取 (最高法院100年度台上字
    第5792號判決參照) 。本案改造手槍經送刑事警察局依「性
    能檢驗法」鑑定後，認有殺傷力，已如上述。且經本院依職
    權將扣案槍枝送法務部調查局以試射法鑑定其有無殺傷力，
    經該局以「囿於欠缺適用子彈進行試射實驗，歉難辦理」函
    覆在案，有該局100年8月12日調科參字第10 000460670號函
    在卷可考(詳本院卷第54頁)，足認該槍枝依其現況已無法以
    試射法鑑定。嗣經本院就認定該槍枝具殺傷力之依據，再函
    詢刑事警察局，該局函稱：「本局對於土(改)造槍枝係以『
    性能檢驗法』鑑定之。所謂『性能檢驗法』係實際操作檢測
    槍枝之機械結構與性能，如槍管、滑套、轉輪等零件材質之
    檢視，滑套、扳機、擊錘及撞針等機械運作情形之檢驗；故
    經鑑定人員實際操作檢測，若其結構、功能完整良好，且擊
    發功能正常，即認該槍枝可供擊發適用子彈，認具有殺傷力
    。本案槍枝經性能檢驗法檢測結果，其結構、功能完整良好
    ，且擊發功能正常，雖其彈匣欠缺頂彈上座，惟仍不影響槍
    枝之擊發功能，故認具殺傷力」等語，有該局100 年10月21
    日刑鑑字第1000139052號函在卷可參(詳本院卷第66頁)。查
    刑事警察局為鑑定槍枝有無殺傷力之專業機關，該局鑑識人
    員本其專業知識，依其以往鑑定所累積之經驗，以性能檢驗
    法實際操作、檢測扣案槍枝之機械結構與機械性能，並已詳
    敘其認定扣案槍枝具有殺傷力之依據，核其鑑定之經過及認
    定之依據，已符合專業鑑定之要求，所得之結論，乃鑑驗人
    員本於專業知識經驗所為之判斷，自堪採信。被告孫忠上
    訴意旨，徒憑己見，任意質疑該鑑定結果，要無可採。又被
    告孫忠於偵查中供稱：我當時購買2顆子彈，我有試射1顆
    等語(詳偵卷第56頁)；於原審準備程序時，對法官問「對於
    起訴書認扣案之改造手槍1 支，係可發射子彈具有殺傷力，
    有無爭執」，供稱：「沒有爭執，我當初買的時候，『阿賢
    』說他改的槍很厲害，……我知道那支槍是OK的，所以我覺
    得這部分不爭執。在他還沒有改好的時候，槍管還沒有改好
    的時候，他有拿道具槍給我試射過，開槍的時候有聲響，火
    藥味很重……」，辯護人亦表示「同被告所述」 (詳原審卷
    第69頁反面) ，嗣於原審審理程序，對審判長提示上開槍彈
    鑑定書、扣案槍枝，被告孫忠及辯護人均表示無意見，被
    告孫忠並為認罪之表示(詳原審卷第86-87頁) 。由上開情
    節觀之，被告孫忠既因「阿賢」稱「改槍很厲害」而向其
    購買系爭改造手槍，並曾試射，顯然該槍擊發功能正常而具
    殺傷力。蓋倘該改造手槍無法擊發而不具殺傷力，被告孫
    忠衡情殊無將該改造手槍隨身攜帶，而未向「阿賢」究責，
    於警查獲時，更指示被告孫門為其掩飾、頂替之情，猶無
    於偵查及原審對該改造手槍具殺傷力乙節未予爭執，而甘攬
    重責之理。被告孫忠上訴意旨，翻異前供，否認犯行，為
    無理由，應予駁回。
七、被告孫忠經合法傳喚，無正當理由未到庭，爰不待其陳述
    ，逕行判決。
貳、無罪(即檢察官上訴)部分
一、公訴意旨略稱：被告孫門於93年4月9日與胞兄孫忠一同
    前往臺北縣土城市○○路○段20巷l弄6號3樓林鈞平住處，因
    孫忠未攜帶隨身皮包，乃先將上開槍枝藏放在被告孫門
    之隨身黑色手提包內後，復前往林鈞平住處打麻將，於同日
    晚間11時許，員警據報在林鈞平上開住處執行搜索，被告孫
    門竟將藏放有上開槍枝及子彈之黑色手提包往樓下丟棄，
    企圖隱匿關於其兄孫忠之刑事證據，嗣仍為警在 1樓當場
    尋獲上開黑色手提包，並於黑色手提包內起獲上開改造手槍
    1支、子彈1顆等物，因認被告孫門涉犯刑法第 165條湮滅
    刑事證據罪嫌云云。
二、按犯罪事實應依證據認定之，無證據不得認定犯罪事實；又
    不能證明被告犯罪或其行為不罰者，應諭知無罪之判決，刑
    事訴訟法第154條第2項、第301條第1項，分別定有明文。再
    按，刑法第 165條湮滅刑事證據罪，係以偽造、變造、湮滅
    或隱匿關係他人刑事被告案件之證據，或使用偽造、變造之
    證據為要件。茲所謂「刑事被告案件」，指因告訴、告發、
    自首等情形開始偵查以後之案件而言 (最高法院24年度總會
    決議意旨、99年度台上字第6857號判決意旨參照)。
三、經查，被告孫門於93年4月9日晚上11時許，與其兄孫忠
    同在林鈞平位於臺北縣土城市○○路○段20巷l弄6號3樓住處
    時，被告孫門因聽聞門外有警方人員敲門，遂在屋主林鈞
    平開門前，從後陽台窗戶將內裝有上開改造手槍、子彈之黑
    色手提包丟往屋外樓下，嗣員警進入屋內後，復在屋外之1
    樓防火巷查獲該黑色手提包內之上開改造手槍、子彈等情，
    業據被告孫門坦承屬實，並有上開改造手槍扣案可佐。又
    本案係因臺北市政府警察局士林分局查緝竊盜通緝犯陳銘德
    ，經向臺灣士林地方法院聲請搜索票，持該院93年度聲搜字
    第330 號搜索票前往陳銘德位於臺北縣土城市○○路10號10
    樓住處執行搜索前，在臺北縣土城市○○路○段20巷1弄6 號
    前發現陳銘德行蹤，隨即予以逮捕並從陳銘德身上起獲海洛
    因、安非他命等物，陳銘德向員警陳稱其係由臺北縣土城市
    ○○路○段20巷1弄6號3樓下樓，員警旋即上樓向該屋主林鈞
    平表明身分，經林鈞平開門並簽署自願受搜索同意書後進入
    屋內，現場查獲海洛因、安非他命等物，另於陽臺後方防火
    巷查扣1只黑色手提包，黑色手提包內裝有上開改造手槍1支
    、子彈1 顆等物，經警詢問在場之被告孫門，被告孫門
    坦承該只黑色手提包是警方進入屋內前由其從後陽台窗戶丟
    下等情，有臺北市政府警察局士林分局99年12月22日北市警
    士分刑字第09935545600 號函暨所附臺灣士林地方法院93年
    度聲搜字第330 號搜索票、林鈞平及陳銘德警詢筆錄在卷可
    稽(詳原審卷第123-148頁) 。是被告孫門將改造槍枝丟往
    屋外樓下之際，員警尚未進入臺北縣土城市○○路○段20巷l
    弄6號3樓屋內；且員警係因查獲竊盜通緝犯陳銘德持有毒品
    ，欲進一步追查毒品來源，始進入上址查緝，偶然於陽台後
    方防火巷內查獲被告孫門丟棄之改造手槍。由此足徵於被
    告孫門將槍枝往屋外樓下丟棄之際，被告孫忠所涉之未
    經許可持有可發射子彈具有殺傷力之槍枝罪尚未經警開始偵
    查。揆諸前述說明，被告孫門丟棄槍枝之舉，尚非湮滅或
    隱匿關係他人「刑事被告案件」之證據，與刑法第165 條構
    成要件不合。此外，本院復查無其他積極證據足資證明被告
    孫門有何檢察官所指上開犯行，此部分既不能證明被告孫
    門犯罪，應為無罪之諭知。
四、原審本同上之見解，以不能證明被告孫門有檢察官所指之
    湮滅刑事證據罪，而為無罪之諭知，其認事用法，俱無違誤
    。檢察官上訴意旨略以：刑法第 165條之處罰範圍，應包括
    犯罪行為後之任何湮滅刑事證據行為，非僅偵查或自訴開始
    以後之湮滅行為，始足構成，此由該條保護司法搜索權之目
    的以觀，亦應如是認定，否則偵查或自訴開始前之刑事證據
    均可恣意破壞湮滅，非但該條之立法精神無法維繫，司法之
    程序亦無法圓滿進行，將影響社會治安及司法威信，請撤銷
    原審無罪判決云云。惟按，刑法第 165條係以湮滅或隱匿關
    係他人「刑事被告案件」之證據為要件；所謂「刑事被告案
    件」，指因告訴、告發、自首等情形開始偵查以後之案件；
    如案件尚未開始偵查，自無「刑事被告」之可言。茍將刑法
    第165條之適用擴大至開始偵查前，顯逸脫刑法第165條之文
    義範圍，殊有違刑法第 1條罪刑法定原則。至如何防開始偵
    查前之證據遭恣意破壞湮滅，核屬立法政策之問題。本件檢
    察官提起上訴，並未有其他積極證據，供本院調查審酌，其
    上訴為無理由，應予以駁回。
據上論斷，應依刑事訴訟法第368條、第371條，判決如主文。
本案經檢察官陳傳宗到庭執行職務
中    華    民    國   100    年    12    月    28    日
                  刑事第二庭    審判長法  官  洪光燦
                                      法  官  蘇素娥
                                      法  官  宋松璟
以上正本證明與原本無異。
槍砲條例部分，如不服本判決應於收受送達後10日內向本院提出
上訴書狀，其未敘述上訴之理由者並得於提起上訴後10日內向本
院補提理由書（均須按他造當事人之人數附繕本）「切勿逕送上
級法院」。
湮滅刑事證據部分，不得上訴。
                                      書記官  洪宛渝
中    華    民    國   100    年    12    月    28    日
附錄本案論罪科刑法條全文：
修正前槍砲彈藥刀械管制條例第11條
未經許可，製造、販賣或運輸第四條第一項第一款所稱其他可發
射金屬或子彈具有殺傷力之各式槍砲者，處五年以上有期徒刑，
併科新臺幣一千萬元以下罰金。
未經許可，轉讓、出租或出借前項所列槍砲者，處三年以上十年
以下有期徒刑，併科新臺幣七百萬元以下罰金。
意圖供自己或他人犯罪之用，而犯前二項之罪者，處無期徒刑或
七年以上有期徒刑，併科新臺幣一千萬元以下罰金。
未經許可，持有、寄藏或意圖販賣而陳列第一項所列槍砲者，處
一年以上七年以下有期徒刑，併科新臺幣七百萬元以下罰金。
第一項至第三項之未遂犯罰之。